臺灣高雄地方法院民事判決　九十二年度重訴更(一)字第二號
　　原　　　告　　亨悅國際股份有限公司
　　兼法定代理人　庚○○
　　原　　　告　　己○○
　　　　　　　　　戊○○
　　兼
　　訴訟代理人　　庚○○
　　訴訟代理人　　丙○○
　　被　　　告　　丁○○
　　訴訟代理人　　乙○○
　　複　代理人　　陳益盛律師
　　　　　　　　　甲○○
右當事人間確認抵押權不存在等事件，經臺灣高等法院高雄分院發回更審，本院於民
國九十三年七月十四日言詞辯論終結，判決如左：
    主    文
被告就如附表編號一、二所示之最高限額抵押權設定登記應予塗銷。
原告其餘之訴駁回。
訴訟費用由被告負擔四分之三，餘由原告庚○○、己○○、戊○○負擔。
    事  實  及  理  由
一、原告主張：原告亨悅國際股份有限公司（下稱亨悅公司）於民國八十九年九月間
    ，為向被告借款新台幣（下同）二百七十萬元及一百六十萬元，原告庚○○、己○○及戊○○則為向被告借款七十萬元，而分別提供伊等所有如附表所示之不動
    產，於八十九年九月十一日設定如附表所示之最高限額抵押權（下稱系爭抵押權
    ）予被告。詎系爭抵押權設定登記完成後，被告並未依約將借款款項交付伊等，
    則兩造間之消費借貸契約既未成立生效，系爭抵押權所擔保之債權即不存在，伊
    等將來亦不會再向被告借款，是系爭抵押權即失所附麗應予塗銷等語，爰本於民
    法第七百六十七條中段所有權妨害除去請求權，提起本訴。並聲明請求：被告就
    附表所示抵押權設定登記應予塗銷。
二、被告則以：伊確有交付系爭借款給原告，系爭抵押權所擔保之債權確實存在，原
    告請求塗銷，並無理由等語，資為抗辯。並聲明：原告之訴駁回。
三、原告主張亨悅公司為向被告借款二百七十萬元及一百六十萬元，庚○○、己○○
    及戊○○則為向被告借款七十萬元，而提供其等所有如附表所示之不動產設定系
    爭抵押權予被告為擔保等情，業據其提出土地登記謄本三份、建物登記謄本七份
    為證，並為被告所不爭執，則原告此部分之主張，自堪信為真實。
四、又原告主張被告並未交付系爭借款款項，被告則否認之。是本件之爭點應為：被
    告是否有交付系爭借款與原告？經查：
  (一)按稱消費借貸者，謂當事人一方移轉金錢或其他代替物之所有權於他方，而約定
    他方以種類、品質、數量相同之物返還之契約，民法第四百七十四條定有明文，
    是消費借貸契約屬要物契約，應由貸與人就交付金錢之事實負舉證責任。是本件
    原告既主張被告並未交付借款，即應由被告就交付金錢之事實負舉證責任。
  (二)被告是否有交付借款二百七十萬元及一百六十萬元與亨悅公司？
  1.被告雖提出其與訴外人悅揚開發股份有限公司（現更名為月揚建設股份有限公司
    ，下稱月揚公司）之票據往來明細表一份為證，並抗辯原月揚公司與亨悅公司之
    董事長均為庚○○，因有資金調度之必要，先後以公司或個人名義向其借款，並
    提供名下之不動產設定抵押權為擔保，如其未交付借款，月揚公司又如何會開立
    六十三張支票供其提領兌現，是其確有將借款交付亨悅公司等語。惟查，附表編
    號一、二號抵押權所擔保債權之債務人為亨悅公司，而非月揚公司或庚○○個人
    ，有土地及房屋登記謄本可稽，則審酌該抵押權所擔保之債權是否存在，自應以
    被告對亨悅公司有無債權存在為論據，與月揚公司或庚○○是否有積欠被告款項
    無關，而被告就其有將借款交付亨悅公司一節，始終無法提出亨悅公司出具之借
    據或其他憑證以實其說，而其前述之多張支票中亦無任何亨悅公司所開立之支票
    ，全係由月揚公司所開立，可見其與亨悅公司間尚無借款存在之證據。
  2.至被告抗辯月揚公司與亨悅公司之董事長均為庚○○，此亦不為庚○○所否認；
    惟公司既為法人，具有獨立之人格，則縱使數家公司之董事長均為同一人，各公
    司對外與他人之法律關係仍各自獨立，並不因董事長相同即可視為同一人格，是
    被告縱與月揚公司間存有借貸關係，甚且有交付借款與月揚公司，亦無法遽予推
    論其即有交付借款與亨悅公司之事實，其此部分抗辯，亦不足採。
  3.被告又抗辯其持有系爭不動產之所有權狀，亦可佐證兩造間有借款事實存在等語
    ，然其就此點亦未提出相關證據供本院參酌，況縱其持有系爭不動產之所有權狀
    ，然當事人交付權狀之原因事實不一而足，且本件既係為向被告借款而先設定抵
    押，被告因而持有所有權狀，亦非全無可能，是單以持有權狀一節，亦不足為有
    借款存在之依據，更不足以證明其有交付借款之事實。則被告就其有交付借款與
    亨悅公司之事實舉證尚有不足，則原告主張被告並未交付借款二百七十萬元及一
    百六十萬元與亨悅公司，堪以採信。
  (三)被告是否有交付借款六十九萬元與庚○○、己○○及戊○○？
    被告就其抗辯確有交付借款六十九萬元與庚○○、己○○及戊○○一節，業據其
    提出借據及切結書影本三份為證，而原告亦不否認曾於該借據及切結書簽名用印
    ，僅主張並未實際收到款項（見本院九十三年七月十四日筆錄），是該借據及切
    結書之真正，應無疑義。再查，該三份借據上均載明：「抵押權設定本金最高限
    額新台幣拾萬元整，實收借款金額為新台幣貳拾萬元整... 上項金額業於本
    借據簽帳時壹次全部收到無訛（不另給收款收據）」等文字，且系爭抵押權設定
    最高限額為九十萬元，亦與該借據上之記載互核相符，就此文字之解釋，既已具
    體載明款項已收受無訛，足見被告應確已交付系爭借款與庚○○等三人。原告雖
    主張未受交付，惟上開借據既已載明庚○○等三人已收受借款，原告又未提出任
    何證據以實其說，則被告之抗辯顯較可採。
五、按所有人對於妨害其所有權者，得請求除去之，為民法第七百六十七條中段所明
    定。所謂妨害，乃指凡以占有以外之方法，侵害所有權或阻礙所有人圓滿行使其
    之行為或事實，例如使所有權存在負擔或其他物權消滅後仍不塗銷登記者，均屬
    之。再按最高限額抵押契約定有存續期間者，其期間雖未屆滿，然若其擔保之債
    權所由生之契約已合法終止或因其他事由而消滅，且無既存之債權，而將來亦確
    定不再發生債權，其原擔保之存續期間內所可發生之債權，已確定不存在，依抵
    押權之從屬性，應許抵押人請求抵押權人塗銷抵押權設定登記，最高法院著有八
    十三年台上字第一○五五號判例意旨可供參照。本件被告並未交付亨悅公司系爭
    二百七十萬元及一百六十萬元之借款，業據本院認定如前，是附表編號一、二所
    示抵押權擔保之債權所由生之消費借貸契約自始未成立生效，而被告既未依約將
    系爭款項交付亨悅公司，衡情將來亦無再借貸金錢與亨悅公司之可能性，亨悅公
    司亦明確表示將來不會再向被告借款，堪認本件將來亦確定不再發生擔保債權；
    揆諸上揭判例要旨，附表編號一、二所示抵押權原擔保之存續期間內所可發生之
    債權已確定不存在，依抵押權之從屬性，原告自得訴請被告塗銷。從而，原告依
    據民法第七百六十七條中段所有權妨害除去請求權之法律關係，請求被告塗銷附
    表編號一、二所示之最高限額抵押權設定登記，為有理由，應予准許。至被告確
    有交付借款六十九萬元與庚○○、己○○及戊○○，則此部分兩造間之消費借貸
    契約即屬成立，且原告並未舉證證明該債權債權業已消滅，業如前述，是附表編
    號三所示之最高限額抵押權所擔保之債權應仍存在，則原告請求被告塗銷，即無
    理由，應予駁回。
六、末按契約當事人之一方遲延給付者，他方當事人得定相當期限，催告其履行，如
    於期限內不履行時，得解除其契約，民法第二百五十四條著有明文。惟解除契約
    係以契約成立生效為前提，倘契約本身因具有瑕疵，致契約不成立、無效或不生
    效力者，自無待當事人行使解除權。本件原告雖另主張被告遲未給付借款金額，
    遂以本件起訴狀繕本送達被告為催告其履行契約之意思表示，且因被告收受起訴
    狀繕本後迄未履其債務，而認兩造間消費借貸契約之效力業已解除，而訴請塗銷
    系爭抵押權；惟消費借貸契約乃屬要物契約，業如前述，是被告如未給付借款，
    則兩造間之消費借貸契約自始不生效力，原告自無再予主張解除之必要，併此敘
    明。
七、據上論結：本件原告之訴為一部有理由、一部無理由，依民事訴訟法第七十九條
    、第八十五條第一項但書，判決如主文。
中　　　華　　　民　　　國　　九十三　　年　　　七　　　月　　 二十八 　日
                              臺灣高雄地方法院民事第一庭
~B審判長法　　　官  林紀元
~B      法　　　官  唐照明
~B      法　　　官　盧怡秀
右為正本係照原本作成。
如不服本判決，應於送達後廿日內，向本院提出上訴狀並表明上訴理由，如於本判決
宣示後送達前提起上訴者，應於判決送達後十日內補提上訴理由書（須附繕本）。
中　　　華　　　民　　　國　　九十三　　年　　　七　　　月　　 二十八 　日
~B　　　法院書記官　王敏東
~F0
~T32
附表：
┌─┬──────┬────────────────┬───────┬─────┐
│編│設定義務人　│設定抵押權標的                　│設定抵押權字號│權利價值  │
│號│（即所有人）│                                │權利存續期間  │          │
├─┼──────┼────────────────┼───────┼─────┤
│一│享悅國際股份│(一)共同擔保地號：                │８９年鳳登字第│最高限額新│
│  │有限公司    │(1)鳳山市道○○段四四五之七地號。│０６９９６０號│台幣三百五│
│  │            │  （應有部分百分之四十四）      │八十九年九月六│十萬元    │
│  │            │(2)同右地段下菜園小段八九之二六地│日至一百十九年│          │
│  │            │　號。（應有部分百分之四十四）  │九月五日止    │          │
│  │            │(3)同右地段、小段八九之一八二地號│              │          │
│  │            │　。（應有部分百分之四十四）    │              │          │
│  │            │(二)共同擔保建號：                │              │          │
│  │            │(1)同右地段、小段一四七七建號。（│              │          │
│  │            │  建物門牌：鳳山市○○○路一七三│              │          │
│  │            │  號一樓）；共同使用部分，同小段│              │          │
│  │            │  一四八四建號，面積四七．０四平│              │          │
│  │            │  方公尺，權利範圍百分之十六    │              │          │
│  │            │(2)同右地段、小段一四七八建號。（│              │          │
│  │            │  建物門牌：同右地址二樓）；共同│              │          │
│  │            │  使用部分，同右建號、面積，權利│              │          │
│  │            │  範圍百分之十四　　　　　      │              │          │
│  │            │(3)同右地段、小段一四七九建號。（│              │          │
│  │            │  建物門牌：同右地址三樓）；共同│              │          │
│  │            │  使用部分，建號、面積及權利範圍│              │          │
│  │            │  均同右　　　　　　　　　      │              │          │
├─┼──────┼────────────────┼───────┼─────┤
│二│享悅國際股份│(一)共同擔保地號：                │８９年鳳登字第│最高限額新│
│  │有限公司    │(1)鳳山市道○○段四四五之七地號。│０６９９７０號│台幣二百十│
│  │            │  （應有部分百分之四十二 ）     │              │萬元      │
│  │            │(2)同右地段下菜園小段八九之二六地│同　　　　右  │          │
│  │            │　號。（應有部分百分之四十二）  │              │          │
│  │            │(3)同右地段、小段八九之一八二地號│              │          │
│  │            │  。（應有部分百分之四十二）    │              │          │
│  │            │(二)共同擔保建號：                │              │          │
│  │            │(1)同右地段、小段一四八○建號。（│              │          │
│  │            │  建物門牌：同右地址四樓）；共同│              │          │
│  │            │  使用部分，同右小段，一四八四建│              │          │
│  │            │  號，面積四七．０四平方公尺，權│              │          │
│  │            │  利範圍百分之十四　　　　      │              │          │
│  │            │(2)同右地段、小段一四八一建號。（│              │          │
│  │            │  建物門牌：同右地址五樓）；共同│              │          │
│  │            │  使用部分，建號、面積及權利範圍│              │          │
│  │            │  均同右　　　　　　　　　      │              │          │
│  │            │(3)同右地段、小段一四八二建號。（│              │          │
│  │            │  建物門牌：同右地址六樓）；共同│              │          │
│  │            │  使用部分，建號、面積及權利範圍│              │          │
│  │            │  均同右　　　　　　　　　      │              │          │
├─┼──────┼────────────────┼───────┼─────┤
│三│己○○      │(一)共同擔保地號：                │８９年抵一字第│最高限額新│
│  │庚○○      │(1)鳳山市道○○段四四五之七地號。│０４６１２０號│台幣九十萬│
│  │戊○○      │  （應有部分百分之十四）        │              │元        │
│  │            │(2)同右地段下菜園小段八九之二六地│同　　　右    │          │
│  │            │　號。（應有部分百分之十四）    │              │          │
│  │            │(3)同右地段、小段八九之一八二地號│              │          │
│  │            │  。（應有部分百分之十四）      │              │          │
│  │            │(二)共同擔保建號：                │              │          │
│  │            │(1)同右地段、小段一四八三建號。（│              │          │
│  │            │  建物門牌：同右地址七樓）；共同│              │          │
│  │            │  使用部分，同右小段，一四八四建│              │          │
│  │            │  號，面積四七．０四，權利範圍百│              │          │
│  │            │　分之十四                      │              │          │
└─┴──────┴────────────────┴───────┴─────┘
